【裁判字號】    95,訴,62
【裁判日期】    950601
【裁判案由】    侵權行為損害賠償
【裁判全文】
臺灣桃園地方法院民事判決                95年度訴字第62號
原      告  甲○○即陳三之承.
            乙○○即陳三之承.
            丙○○即陳三之承.
被      告  丁○○
訴訟代理人  葉民文律師
上列當事人間請求侵權行為損害賠償事件，本院於中華民國95年
5月18日言詞辯論終結，判決如下：
    主    文
原告之訴及假執行之聲請均駁回。
訴訟費用由原告負擔。
    事    實
甲、原告方面：
一、聲明：
（一）被告應給付原告新臺幣（下同）1,904,347 元及自起訴狀
      繕本送達翌日起至清償日止，按年息5%計算之利息。
（二）訴訟費用由被告負擔。
（三）原告願供擔保，請准宣告假執行。
二、陳述：
（一）被告於民國92年11月27日下午5 時40分許，駕駛車號LD–
      0992號自用小貨車，沿桃園縣龍潭鄉○○路往關西方向右
      轉福龍路時，本應注意車前狀況，隨時採取必要之安全措
      施，且當時適逢下雨，光線為暮光，視線不清，尤應注意
      減速慢行，作隨時停車之準備，又無不能注意之情形，卻
      疏未注意及此，貿然右轉，因以上開小貨車之右前側，自
      正面撞及在福龍路上行走之行人即訴外人陳三（業於本件
      訴訟進行中死亡，而由原告承受訴訟，詳如後述），致訴
      外人陳三受有頭部外傷合併顱內出血、蜘蛛膜下腔出血併
      頸椎脊髓受損等傷害，而訴外人陳三經送醫治療因前述腦
      傷嚴重無法完全治癒，而呈現無法接受外界指令，接近植
      物人狀態之重大不治之傷害。
（二）訴外人陳三於本件車禍受傷後，至國軍桃園總醫院就診，
      出院後轉至桃園縣龍祥長期照護中心（下稱龍祥照護中心
      ）住至94年初再轉回國軍桃園總醫院住院治療，至94年7
      月6 日始轉住柏圓護理之家，日後均須在柏圓護理之家長
      期療養。因訴外人陳三已年屆77歲，超過平均餘命，故請
      求被告賠償之損害為：(1)醫療費用：包括國軍桃園總醫院
      之醫療費用112,647 元、龍祥照護中心費用：296,800 元
      、柏圓護理之家醫療費用則自94年7 月6 日起，算至訴外
      人陳三80歲即97年7 月6 日止共36個月，每月支出27,500
      元，共為990,000 元、救護車費用支出4,900 元，以上合
      計1,404,347 元。(2)慰撫金：訴外人陳三因本件車禍而進
      行相關治療，身心之痛苦非筆墨所能形容，謹請求50萬元
      之慰撫金。(3)以上損失合計1,904,437 元。
（三）綜上所述，爰依民法第184 條第1 項前段、第193 條第1
      項、第195 條第1 項所規定侵權行為之法律關係，訴請判
      決如訴之聲明所示。
三、證據：提出診斷證明書1 紙、臺灣省桃園縣區車輛行車事故
    鑑定委員會鑑定意見書1 份、醫療費用收據4 紙、收據12紙
    、新陽明醫院救護車明細表7 紙、本院94年度禁字第37號民
    事裁定1 份、存摺影本1 紙、本院93年度壢交簡字第1211號
    刑事簡易判決1 份（均為影本）。
乙、被告方面：
一、聲明：駁回原告之訴及假執行之聲請，訴訟費用由原告負擔
    ，如受不利判決，願供擔保，請准宣告免為假執行。
二、陳述：
（一）本件車禍發生時為下班時間，加上天候下雨，故被告行車
      速度甚慢，又係依綠燈號誌行駛，已極盡注意之能事，詎
      訴外人陳三不在劃設之人行道通行，反而未依規定，擅自
      穿越車道，因而撞及被告車輛右側後照鏡，是被告應無任
      何過失可言。
（二）縱認被告應負損害賠償責任，惟原告請求之醫療費用及看
      護費用均未說明是否與本件車禍有因果關係，且訴外人陳
      三於本件車禍前即患有高血壓性心臟病及「顱內腫瘤」，
      故訴外人陳三因本件車禍所受之傷害應僅有「頭部外傷合
      併顱內出血」，則其原有疾病所造成支出之醫療及看護費
      用，自不應由被告負擔。又訴外人陳三受傷後，係被告主
      動叫救護車將其送醫救治，救護車費用係被告繳納，被告
      亦主動先行交付安養費用5 萬元，自應予扣除。另被告僅
      高中畢業，平日從事組合鋼筋工作，1 日工資僅2 千元，
      有工作才有工資可領，收入並不穩定，故原告請求之慰撫
      金金額過高。再訴外人陳三所受領之汽車強制責任保險金
      額143 萬餘元，亦應予扣除。且訴外人陳三未依規定在人
      行道上通行，又違規穿越車道，同為肇事原因，依民法第
      217 條第1 項之規定，應負70% 之與有過失責任。
（三）訴外人陳三業於95年2 月25日逝世，則其在柏圓護理之家
      支出之費用計至其死亡時止，每月2 萬5 千元，亦僅為8
      個月共20萬元之費用，縱認原告其餘請求均有理由，其得
      請求之金額總計亦為1,109,447 元，然訴外人陳三所受領
      之汽車強制責任保險金及被告所先給付之5 萬元，業已超
      過原告本件請求之金額，故原告之請求，已無理由。
（四）綜上所述，爰請判決如答辯聲明所示。
三、證據：提出敏盛救護車收據、收據、調解案件轉介單、診斷
    證明書、病危通知單各1 紙（均為影本）。
丙、本院依職權函查訴外人陳三、被告之財產及所得資料，有財
    政部臺灣省北區國稅局中壢稽徵所95年2 月15日北區國稅中
    壢二字第0951001864號函、大溪稽徵所95年2 月15日北區國
    稅大溪一字第0951001284號函及所附資料在卷；另函查訴外
    人陳三是否原即有顱內腫瘤之病症，有國軍桃園總醫院95年
    3 月23日醫樸字第09500000643 號函在卷。
    理    由
壹、程序方面：
一、按當事人死亡者，訴訟程序在有繼承人、遺產管理人或其他
    依法令應續行訴訟之人承受其訴訟以前當然停止；當事人不
    聲明承受訴訟時，法院亦得依職權，以裁定命其續行訴訟，
    民事訴訟法第168 條、第178 條定有明文。本件訴外人陳三
    於提起本件訴訟後，已於95年2 月25日死亡，有其死亡證明
    書1 紙附卷足憑（見本院卷第108 頁），而其繼承人即為原
    告甲○○、乙○○、丙○○（原姓名：陳雪霞）3 人，此有
    戶籍謄本3 份在卷可稽（見本院卷第103 頁至第107 頁），
    而兩造均未向本院聲明承受訴訟，揆諸上揭法律規定，本院
    得依職權以裁定命原告應續行訴訟。就此本院已於95年4 月
    12日以裁定命原告3 人承受訴訟，此先敘明。
二、本件原告均經合法通知，無正當理由，俱未於言詞辯論期日
    到場，核均無民事訴訟法第386 條各款所列情形，爰依被告
    聲請，由其一造辯論而為判決。
貳、實體方面：
一、原告起訴主張，被告於92年11月27日下午5 時40分許，駕駛
    車號LD–0992號自用小貨車，沿桃園縣龍潭鄉○○路往關西
    方向右轉福龍路時，本應注意車前狀況，隨時採取必要之安
    全措施，且當時為雨天，視線不清，尤應注意減速慢行，作
    隨時停車之準備，又無不能注意之情形，卻疏未注意及此，
    貿然右轉，而以上開小貨車之右前側，自正面撞及在福龍路
    上行走之行人即訴外人陳三，致訴外人陳三受有頭部外傷合
    併顱內出血、蜘蛛膜下腔出血併頸椎脊髓受損等傷害，經送
    醫治療後，仍無法完全治癒，而呈現接近植物人之狀態，並
    因之受有醫療費用及慰撫金之損失合計1,904,437 元，爰依
    民法侵權行為之規定，訴請判決如訴之聲明所示等語。
二、被告則以：本件車禍發生時被告行車速度甚慢，又係依燈號
    行駛，已極盡注意之能事，是被告應無過失可言。縱認被告
    應負損害賠償責任，然訴外人陳三於本件車禍前即患有高血
    壓性心臟病及「顱內腫瘤」，故其原有疾病所造成之醫療費
    用，自不得請求被告負擔。又訴外人陳三受傷後，其送醫治
    療之救護車費用係被告繳納，被告亦先行交付安養費用5 萬
    元，應予扣除。另被告僅高中畢業，平日從事組合鋼筋工作
    ，1 日工資2 千元，收入又不穩定，故原告請求之慰撫金金
    額過高。且訴外人陳三所受領之汽車強制保險金額143 萬餘
    元，應予扣除。而訴外人陳三未依規定在人行道上通行，又
    違規穿越車道，依民法第217 條第1 項之規定，應負70% 之
    與有過失責任。再訴外人陳三業於95年2 月25日逝世，其在
    柏圓護理之家支出之費用計至其死亡時止，每月2 萬5 千元
    ，亦僅為8 個月共20萬元之費用，則縱認原告其餘請求均有
    理由，其所受領之汽車強制責任保險金額及被告先行交付之
    5 萬元，亦已超過原告本件得請求之金額，故原告之請求，
    已無理由等語，資為抗辯。
三、經查，本件被告於上揭時、地，駕駛上開自用小貨車，沿桃
    園縣龍潭鄉○○路外側車道往關西方向行駛至福龍路時右轉
    彎，以右前車頭碰撞正行走之訴外人陳三正面而肇事之事實
    ，業經被告於本院93年度壢交簡字第1211號過失傷害刑事案
    件審理時自陳係因其未注意車前狀況，且當時下雨，視線不
    清所致，有上開刑事簡易判決1 份在卷可稽（見本院卷第66
    頁、67頁）。且現場係行車管制號誌正常運作之交岔路口，
    被告並於上開刑事案件警訊時自陳：「我駕駛自小貨車行駛
    於大昌往關西方向右轉福龍路，一轉過去即撞到福龍路之行
    人，我不知行人之行向，我車的右前方撞到該行人的正面…
    因下雨，視線不良，一轉彎他在右邊才發生…。」、「該日
    下雨，路也很小條，因為機車都很靠近路中間，我靠右行駛
    ，已經右轉到才撞到路人。」；並於檢察官訊問時自陳：「
    可能是我未注意到，該處是轉彎處，且當時下班，車很多。
    」等語，亦有臺灣省桃園縣區車輛行車事故鑑定委員會鑑定
    意見書之記載在卷可稽（見本院卷第7 頁、8 頁），顯見本
    件車禍當時因福龍路相當狹小，且為下班時間，故車輛極多
    ，被告因之緊靠道路之右邊右轉，始於轉彎時因過於靠右，
    致其車輛右前車角撞及訴外人陳三之正面，而訴外人陳三既
    在路邊行走，即無何違反規定之可言，況被告並未能舉證證
    明在相當狹小之福龍路路旁有何行人專用之人行道，參以當
    時既為下班時間，車輛極多，訴外人陳三亦無可能敢於逕自
    行走在車道上而不畏危險之理，是被告空言抗辯稱訴外人陳
    係行走在「車道」上，既不能加以證明，復與常情不合，尚
    難採信。
四、按因雨霧致視線不清或道路發生臨時障礙時，均應減速慢行
    ，作隨時停車之準備；汽車行駛時，駕駛人應注意車前狀況
    及兩車併行之間隔，並隨時採取必要之安全措施，道路交通
    安全規則第93條第1 項第2 款、第94條第3 項定有明文。本
    件車禍發生當時為雨天，光線為暮光，視線不甚清晰，除經
    本院上開刑事判決認定在卷外，復為兩造所不爭執，則依上
    揭法律規定，被告自更應減速慢行，作隨時停車之準備及注
    意車前狀況並隨時採取必要之安全措施。而依當時情形復無
    何不能注意之情形，則被告仍未減速慢行及注意車前狀況，
    保持隨時可以煞停以資避免撞及訴外人陳三之結果發生，其
    有過失甚為明確。而訴外人陳三既係行走於路邊而非在車道
    上，則其就本件車禍之發生，自無何過失可言。上揭臺灣省
    桃園縣區車輛行車事故鑑定委員會之鑑定意見書亦同此認定
    ，且本院刑事庭於上開刑事案件中亦認為被告確有過失而判
    處其罪刑在案，是被告所抗辯稱其就本件車禍之發生並無過
    失云云，亦無足採信。
五、按因故意或過失，不法侵害他人之權利者，負損害賠償責任
    ，民法第184 條第1 項前段定有明文。本件被告既有上開過
    失行為而致訴外人陳三受有前述傷害結果，且其間具有相當
    因果關係，衡諸經驗法則亦無疑義，則揆諸上揭法律規定，
    原告主張被告應對訴外人陳三負損害賠償責任，自屬有據。
六、再按不法侵害他人之身體或健康者，對於被害人因此喪失或
    減少勞動能力或增加生活上之需要時，應負損害賠償責任；
    不法侵害他人之身體、健康、名譽、自由、信用、隱私、貞
    操，或不法侵害其他人格法益而情節重大者，被害人雖非財
    產上之損害，亦得請求賠償相當之金額。其名譽被侵害者，
    並得請求回復名譽之適當處分，民法第193 條第1 項、第
    195 條第1 項分別定有明文。本件被告既應對訴外人陳三負
    侵權行為之損害賠償責任，則原告據此請求被告賠償訴外人
    陳三所受之財產上及非財產上之損害，依上開法律規定，自
    亦有據。
七、茲本件所續應審究者，即為原告各所主張之損害項目及金額
    是否可採？爰分項論述如下：
（一）醫療費用之部分：原告所主張訴外人陳三支出國軍桃園總
      醫院之醫療費用112,647 元之事實，雖為被告所否認，並
      抗辯稱其中尚有治療其原有顱內腫瘤之費用等語。惟查，
      訴外人陳三之顱內腫瘤僅為本件車禍後送醫診斷時影像上
      之顯示，且如為腫瘤則應為其原來就有之病症，此有國軍
      桃園總醫院95年3 月23日醫樸字第09500000643 號覆函內
      容在卷可按（見本院卷第93頁），可知訴外人陳三就診之
      醫院係僅依影像上原有之腫瘤顯示而加以判斷，並非經治
      療後得知者，故訴外人陳三是否確有所謂「顱內腫瘤」之
      原有病症，即非無疑。況即使訴外人陳三有此病症，亦屬
      在本件車禍前即已存在者，並非本件車禍後所就醫治療之
      原因，況由醫院僅由影像上判斷可能原有腫瘤而言，益足
      見醫院並未對此施加何種治療手段，是被告所抗辯稱訴外
      人陳三所支出之醫療費用中，有治療此腫瘤之部分，仍不
      足採。另訴外人陳三因本件車禍於上開醫院就診支出之自
      費負擔為130,156 元，亦經上開醫院之覆函述明在卷，是
      尚且高於原告本件請求之112,647 元，則原告此部分之主
      張，自已全堪信為真實。
（二）支出之安養費用部分：此部分原告所主張訴外人陳三支出
      龍祥照護中心之費用296,800 元之部分，業據提出該照護
      中心之收據7 紙為憑（見本院卷第10頁至第13頁），並經
      證人賴素娥於本院95年4 月4 日言詞辯論時到庭結證無訛
      （見本院卷第98頁），復為被告所不爭執，尚堪信為真實
      。又原告所主張訴外人陳三在柏圓護理之家支出費用係自
      94年7 月6 日起，算至訴外人陳三80歲即97年7 月6 日止
      共36個月，每月須支出27,500元，共為990,000 元之事實
      ，雖據提出收據5 紙為證（見本院卷第14至18頁），惟證
      人即柏圓護理之家負責人吳發源業於本院95年3 月14日言
      詞辯論時到庭結證稱上開收據雖記載為每月27,500元，惟
      實收金額則為每月2 萬5 千元，只要超過半個月，就算此
      金額，否則每天算1,200 元，家屬不划算等語（見本院卷
      第92頁），而訴外人陳三係於94年7 月6 日起至95年2 月
      25日其死亡時為止，均住於柏圓護理之家，收費期間為8
      個月之事實，亦經證人吳發源證述無訛，且為被告所不否
      認（見本院卷第92頁），則計算結果，訴外人陳三在柏圓
      護理之家支出之費用應為20萬元（計算式：25000 ×8 ＝
      200000）。基上所陳，原告此部分主張之金額，合計即應
      以496,800 元為可採（計算式：296800＋200000＝496800
      ）。
（三）救護車支出之費用部分：此部分原告主張訴外人陳三支出
      4,900 元之事實，業據提出新陽明醫院救護車明細表7 紙
      附卷可稽（見本院卷第19頁至22頁），依其上記載，此係
      訴外人陳三自柏圓護理之家至新陽明醫院就醫時所支出之
      交通往返費用，而依訴外人陳三上開車禍後之症狀內容，
      其於安養時，有時仍須至醫院就診，在所難免，故此部分
      之支出，尚屬必要，其金額及次數又未超過一般類此之常
      情，自堪信為真實。至被告所抗辯稱其於車禍當時，已為
      原告支出救護車費用之部分，乃係車禍當時將訴外人陳三
      送醫院急診治療之費用，非屬原告上開請求之範圍，自無
      影響此部分之認定結果。
（四）慰撫金之部分：本院審酌訴外人陳三為17年7 月10日生，
      於本件車禍時年紀75歲，學識狀況為不識字，經歷為職業
      軍人上士退役，於91、92年度之收入分別為155,689 元、
      40,064元，名下財產則有房屋2 間（其中1 間所有權應有
      部分1/2） 、土地1 筆，此除為原告所自陳在卷而為被告
      所不爭執外（見本院卷第48頁本院95年2 月7 日言詞辯論
      筆錄），並有財政部臺灣省北區國稅局大溪稽徵所95年2
      月15日北區國稅大溪一字第0951001284號函附訴外人陳三
      91、92年度所得資料清單、財產歸屬資料清單共3 紙（見
      本院卷第80頁至82頁）在卷可稽；被告則為56年12月13日
      生，於本件車禍時年紀35歲，學歷為高中畢業，工作及經
      歷均為鋼筋組合之工人，91、92年度收入分別為59,362元
      、147,237 元，名下財產則有82年份之汽車1 輛、投資30
      萬元，此除為被告所自陳在卷而為原告所不爭執外（見本
      院卷第48頁本院95年2 月7 日言詞辯論筆錄），並有財政
      部臺灣省北區國稅局中壢稽徵所95年2 月15日北區國稅中
      壢二字第0951001864號函附被告91、92年度所得資料清單
      、財產歸屬資料清單共3 紙（見本院卷第74頁至76頁）附
      卷可參及本件車禍發生之情節、訴外人陳三所受傷害之嚴
      重程度、醫療之手段及經過等一切情事，認本件原告請求
      精神慰撫金50萬元，尚稱適當，並無過高之情，為可採信
      ，被告抗辯稱此部分金額過高，則不足採。
（五）綜上所述，原告本件所得主張被告應賠償之金額合計應為
      1,114,347 元（計算式：112647＋496800＋4900＋500000
      ＝0000000） 。
八、再按損害之發生或擴大，被害人與有過失者，法院得減輕賠
    償金額，或免除之，民法第217 條第1 項固有明文。惟本件
    車禍之發生，訴外人陳三並無過失可言，前已述及，則被告
    抗辯稱依上開法律規定，訴外人陳三與有過失，故應減輕賠
    償金額云云，自屬於法不合，要不足採。
九、另查，被告已先行給付訴外人陳三5 萬元而由訴外人陳三之
    家屬乙○○、丙○○（亦均為本件陳三之承受訴訟人）代為
    領取之事實，則有收據1 紙附卷可憑（見本院卷第57頁），
    復為兩造所不爭執（見本院卷第48頁，本院95年2 月7 日言
    詞辯論筆錄），已足認定為真實。則本件原告所得請求被告
    賠償之金額，自應再予如數扣除上開被告已給付之5 萬元，
    而為1,064,347 元（計算式：0000000 －00000 ＝0000000
    ）。
十、再按保險人依本法規定給付之保險金，視為加害人或被保險
    人損害賠償金額之一部分；加害人或被保險人受賠償請求時
    ，得扣除之，94年2 月5 日修正前強制汽車責任保險法第30
    條定有明文。從而保險人所給付受益人之保險金，可視為被
    保險人所負損害賠償金額之一部分，受害人倘已自保險金獲
    得滿足，自不得又對被保險人再事請求（最高法院90年度台
    上字第825 號裁判意旨參照）。經查，訴外人陳三業因本件
    車禍事故而自強制汽車責任保險之保險人明台產物保險股份
    有限公司處領得保險金給付1,432,017 元之事實，有存簿影
    本1 紙附卷可憑（見本院卷第65頁），並為被告所不爭執，
    堪足認定無誤。則依上揭法律規定及說明，原告本件所得請
    求被告賠償之金額，應再予扣除此部分已領取之保險金額。
    而本件原告所得請求被告賠償之金額為1,064,347 元，未達
    上開保險已給付之金額甚明，則依上揭法律規定及說明，原
    告自已不得向被告再為本件請求。
十一、從而，原告依民法第184 條第1 項前段、第193 條第1項
      、第195 條第1 項所規定之法律關係，請求被告給付原告
      1,904,347 元及自起訴狀繕本送達翌日起至清償日止，按
      年息5%計算之利息，為無理由，應予駁回。
十二、本件原告之訴既經駁回，其假執行之聲請已失所附麗，應
      併駁回之。
十三、本件事證已臻明確，兩造其餘攻擊防禦方法及舉證，核於
      判決之基礎及結果無影響，無庸一一論列，附此敘明。
據上論結，本件原告之訴為無理由，依民事訴訟法第78條，判決
如主文。
中    華    民    國    95    年    6     月    1     日
                      民事第二庭  法  官  張震武
上為正本係照原本作成
如對本判決上訴，須於判決送達後20日內向本院提出上訴狀
中    華    民    國    95    年    6     月    1     日
                                  書記官  李家


司法院資訊處製作；財團法人民間司法改革基金會備份。
